臺灣雲林地方法院民事判決
110年度訴字第214號
原      告  黃俊達  
訴訟代理人  張智學律師
被      告  廖永順  
訴訟代理人  林羣期律師
被      告  張毓俊  

上列當事人間請求返還不當得利事件，本院於民國110 年12月9 
 日言詞辯論終結，判決如下：
    主  文
被告張毓俊應給付原告新臺幣壹拾肆萬肆仟元，及自民國一○七
年四月二十六日起至清償日止，按年息百分之五計算之利息。
原告其餘之訴駁回。
訴訟費用由被告張毓俊負擔百分之四，餘由原告負擔。
  事實及理由
一、原告主張：
  ㈠原告前簽發如附表所示本票持向被告廖永順借款，惟被告廖
    永順並未交付對應之金錢，雙方未成立新臺幣（下同）330 
    萬元之消費借貸契約，如附表所示本票之票據原因關係不存
    在，為被告廖永順所明知，故原告得以原因關係不存在之抗
    辯事由對抗被告廖永順。又原告於民國107 年4 月20日向訴
    外人張英隆借款360 萬元，張英隆將360萬元借款匯入被告
    張毓俊帳戶，被告張毓俊於107 年4 月25日匯款3,456,000
    予被告廖永順，並於107 年4 月26日現金提領144,000 元，
    惟原告並未積欠被告廖永順3,456,000 元，被告張毓俊亦未
    交付原告144,000 元，爰依不當得利之法律關係提起本件訴
    訟，請求被告廖永順給付原告3,456,000元，及自107年4月2
    5日起至清償日止，按年息百分之五計算之利息，並請求被
    告張毓俊給付原告144,000元，及自107年4月26日起至清償
    日止，按年息百分之五計算之利息等語。
　　並聲明：㈠被告廖永順應給付原告3,456,000 元，及自107 
    年4 月25日（即匯款日）起至清償日止，按年息百分之五計
    算之利息。㈡被告張毓俊應給付原告144,000 元，及自107 
    年4 月26日（即匯款日）起至清償日止，按年息百分之五計
    算之利息。㈢訴訟費用由被告負擔。
二、被告二人答辯部分：
  ㈠被告廖永順則以：原告主張被告廖永順受有3,456,000 元之
    不當得利，應依民事訴訟法第277 條規定負舉證責任。又被
    告張毓俊於107 年4 月25日匯款被告廖永順3,456,000 元，
    由本院109 年度訴字第366 號（即原告母親張裕妹起訴請求
    訴外人張英隆塗銷抵押權設定登記等事件）民事判決内容可
    知，3,456,000元係原告用以清償積欠被告廖永順之款項，
    當時亦有債務清償證明書可證，至原告於該事件就被告廖永
    順之債務如何清償等情，所為陳述與客觀事證明顯不符，已
    為鈞院所不採，故上開見解亦應對原告產生拘束之效果，本
    件原告實不得於另件訴訟中再為不同意見之主張，原告主張
    被告廖永順受領3,456,000 元係屬不當得利，顯無理由，應
    予駁回等語，資為抗辯。
　㈡被告張毓俊則以：當初塗銷抵押權登記案件辦理完成後，有
    以電話告知原告請其領回證件及剩餘款項144,000 元；伊有
    跟原告詢問是否以轉帳方式，原告稱不用，並直接過來領證
    件、現金、土地所有權狀正本，剩餘款項144,000 元伊確實
    有交付現金予原告本人；當初交付現金時，有請原告簽立收
    據，且伊配偶郭麗婠亦在場，僅因事隔已久，收據已找不到
    ；又伊交付剩餘款項144,000 元時，原告當場自其中取出8,
    600 元交付予伊，用以支付地政規費、手續費等費用，伊倘
    尚有剩餘款項未歸還，何以其後原告仍願繼續委託伊辦理其
    他案件等語，資為抗辯。　
    並均聲明：原告之訴駁回，訴訟費用由原告負擔。
三、兩造不爭執之事實：
  ㈠原告前於106年至107年間曾簽發5紙本票予被告廖永順，分別
    為①發票日：106年6月5日、票面金額200萬元、票號：38502
    2號。②發票日：106年7月5日、票面金額40萬元、票號：796
    858號。③發票日：空白、票面金額30萬元、票號：796892號
    。④發票日：106年11月21日、票面金額20萬元、票號：7969
    56號。⑤發票日：107年1月22日、票面金額40萬元、票號：7
    96891號之本票，票面金額合計為330萬元。
  ㈡原告於107年間以訴外人張裕妹所有坐落雲林縣○○鎮○○○段000
    0地號土地為擔保，設定擔保債權總金額400萬元之第二順位
    抵押權予張英隆，向訴外人張英隆借款360萬元。上開抵押
    權所擔保之債權為360萬元，業經本院以109年度訴字第366
    號民事判決確認在案。
　㈢張英隆於107年4月25日以匯款方式將360萬元匯入承辦之代書
    即被告張毓俊設於土庫鎮農會帳號：00000000000000號帳戶
    ，再由張毓俊將其中3,456,000元匯給前一順位抵押權人即
    被告廖永順，以清償原告積欠被告廖永順之債務。
四、得心證之理由：
　　本件兩造所爭執之處，在於㈠原告是否確實有積欠被告廖永
    順3,456,000元？被告廖永順於107年4月25日受領被告張毓
    俊匯款3,456,000元，是否受有利益無法律上之原因，而構
    成不當得利？㈡被告張毓俊受領張英隆匯款360萬元後，除將
    其中3,456,000元匯入被告廖永順帳戶外，其餘144,000元是
    否已經給付予原告？原告主張被告張毓俊受有144,000元之
    不當得利，有無理由？茲分述如下：
　㈠原告是否確實有積欠被告廖永順3,456,000元？被告於107年4
    月25日受領被告張毓俊匯款3,456,000元，是否受有利益無
    法律上之原因，而構成不當得利？　　
　⒈原告前於106年間曾提供張裕妹所有坐落雲林縣○○鎮○○○段000
    0地號土地為擔保，設定擔保債權總金額200萬元之抵押權予
    被告廖永順，以擔保原告於106年6月5日向被告廖永順借款
    所生之債務，債務清償日期為106年9月4日，有抵押權設定
    相關資料在卷可佐。而上開抵押權所擔保債務嗣經原告清償
    完畢，並由被告廖永順於107年4月25日出具債務清償證明書
    1紙予原告，並於同日申請辦理抵押權塗銷登記，有抵押權
    設定契約書、債務清償證明書各1紙及塗銷抵押權登記之土
    地申請相關資料在卷可考。
　⒉原告於107年間以訴外人張裕妹所有坐落雲林縣○○鎮○○○段000
    0地號土地為擔保，設定擔保債權總金額400萬元之第二順位
    抵押權予張英隆，向訴外人張英隆借款新臺幣360萬元，張
    英隆於107年4月25日以匯款方式將360萬元匯入代書即被告
    張毓俊設於土庫鎮農會帳號：00000000000000號帳戶，再由
    張毓俊將其中3,456,000元匯給被告廖永順，有被告張毓俊
    存摺內頁明細在卷可憑。堪認被告廖永順確有於107年4月25
    日受領被告張毓俊匯款3,456,000元之事實。
　⒊被告張毓俊匯款3,456,000元予被告廖永順，究係清償原告積
    欠被告廖永順之抵押借款，抑或被告廖永順係無法律上之原
    因而受有利益？在兩造各執一詞之情況下，實有審酌之必要
    ，經查：
　⑴原告前於106年至107年間曾簽發附表所示5紙本票予被告廖永
    順，分別為①發票日：106年6月5日、票面金額200萬元、票
    號：385022號。②發票日：106年7月5日、票面金額40萬元、
    票號：796858號。③發票日：空白、票面金額30萬元、票號
    ：796892號。④發票日：106年11月21日、票面金額20萬元、
    票號：796956號。⑤發票日：107年1月22日、票面金額40萬
    元、票號：796891號之本票，票面金額合計為330萬元，為
    兩造所不爭執，並有本票影本5紙在卷可佐。
　⑵原告前於106年間曾以張裕妹所有坐落雲林縣○○鎮○○○段0000
    地號土地為擔保，設定擔保債權總金額200萬元之抵押權予
    被告廖永順，以擔保原告於106年6月5日向被告廖永順借款
    所生之債務，債務清償日期為106年9月4日，有抵押權設定
    相關資料在卷可佐。而原告於106年6月5日曾簽發發票日為1
    06年6月5日、票面金額200萬元之本票1紙予被告廖永順，亦
    經原告自承在卷（見本院卷第140頁），則上開200萬元之抵
    押權所擔保之債務應係原告所簽發票面金額200萬元本票之
    債務。
　⑶原告陳稱：票面金額200萬元之本票是伊簽的，當時廖永順說
    利息一直滾，如果不簽的話，就要拍賣伊的土地。伊本來是
    在105年向廖永順借150萬元，一開始沒有設定抵押，利息很
    高，後來廖永順說如果用土地設定，利息會低一點，後來伊
    就去設定，後來利息一直還不出來，利息一直滾，廖永順有
    叫伊拿其他土地抵押，伊先拿1306地號土地設定抵押，後來
    還是還不出來，廖永順叫伊拿1307地號土地出來設定抵押，
    設定金額200萬元，後來廖永順去找張英隆，說要把債權讓
    給他，叫我把土地重新設定給張英隆，原本本金只有150萬
    元，利滾利就變成這麼多錢。利息是五分，每100萬元每月
    利息5萬元。我跟廖永順借錢，廖永順都是拿現金給我等語
    （見本院卷第140頁），是由原告上開陳述，堪認原告曾於1
    05年間向被告廖永順借款150萬元，並因利息遲遲無法清償
    ，應被告廖永順之要求，於106年6月5日簽發票面金額200萬
    元之本票，並設定擔保債權總金額200萬元之抵押權予被告
    廖永順，由此益徵原告確有積欠被告廖永順借款債務之事實
    。
　⑷被告廖永順雖辯稱：附表所示5紙本票合計面額330萬元，為
    原告向被告廖永順借款所簽發，為被告廖永順對於原告借款
    債權之證明，惟為原告所否認，經查，按本票為無因證券，
    交付票據之原因甚多，或為贈與，或為買賣，或為確保當事
    人間已存在之法律關係，或為消滅已存在之法律關係，非僅
    囿於金錢借貸一端而已，故除別有證據外，僅以本票之簽發
    、授受或轉讓，尚不足以證明其原因關係，本件由被告廖永
    順所提出之本票影本，至多僅能證明兩造間有票據往來之事
    實，尚無從遽認原告有向被告廖永順借款330萬元之事實。
    被告廖永順上開所辯，尚無足取。
　⑸又系爭200萬元抵押權所擔保債權總金額為200萬元，所擔保
    者為原告於106年6月5日向被告廖永順借款所生債務，債務
    清償日期為106年9月4日，利息依照年利率3％計算，違約金
    ：逾期未清償應支付懲罰性違約金，依本金每日萬分之十計
    算，有抵押權設定契約書在卷可佐，依此計算，則計算至原
    告實際清償日即107年4月25日（即被告張毓俊代原告匯款3,
    456,000元至廖永順帳戶時），則系爭200萬元抵押權所擔保
    之債務，除本金200萬元外，加計利息及違約金後合計為2,5
    04,301元。
　⑹原告於107年間以訴外人張裕妹所有坐落雲林縣○○鎮○○○段000
    0地號土地為擔保，設定擔保債權總金額400萬元之第二順位
    抵押權予張英隆，向訴外人張英隆借款360萬元，張英隆於1
    07年4月25日將360萬元匯入代書即被告張毓俊設於土庫鎮農
    會帳號：00000000000000號帳戶，再由張毓俊將其中3,456,
    000元匯給被告廖永順，有被告張毓俊存摺內頁明細在卷可
    憑。而系爭200萬元之抵押權，即由被告廖永順於107年4月2
    5日出具債務清償證明書1紙予原告，並於同日申請辦理抵押
    權塗銷登記，有抵押權設定契約書、債務清償證明書各1紙
    及塗銷抵押權登記之土地申請相關資料在卷可考。
　⑺綜上所述，堪認原告於106年間確實有積欠被告廖永順200萬
    元借款債務之事實，原告為清償積欠被告廖永順之債務，乃
    提供張裕妹所有坐落雲林縣○○鎮○○○段0000地號土地為擔保
    ，設定400萬元之抵押權予張英隆，向張英隆借款360萬元，
    將其中3,456,000元匯款予被告廖永順，以清償原告積欠被
    告廖永順之債務，並塗銷被告廖永順原先於上開土地上所設
    定之第二順位抵押權。
　⑻按無法律上之原因而受利益，致他人受損害者，應返還其利
    益。雖有法律上之原因，而其後已不存在者，亦同，民法第
    179 條雖有明文。惟按，約定利率超過週年百分之二十者，
    民法第205條既僅規定債權人對於超過部分之利息無請求權
    ，則債務人就超過部分之利息任意給付，經債權人受領時，
    自不得謂係不當得利請求返還（最高法院29年渝上字第1306
    號判例意旨參照）。經查，原告因向被告廖永順借款150萬
    元無法清償，於106年間設定擔保債權總金額200萬元之抵押
    權予被告廖永順，並簽發票面金額200萬元之本票予被告廖
    永順，業據原告自承在卷，並有本票影本、抵押權設定相關
    申請資料在卷可佐，而原告積欠被告廖永順上開借款，嗣後
    經原告提供張裕妹所有坐落雲林縣○○鎮○○○段0000地號土地
    為擔保，設定400萬元之抵押權予張英隆，向張英隆借款360
    萬元，由代書即被告張毓俊將其中3,456,000元匯款予被告
    廖永順，於107年4月25日全數清償完畢，有被告廖永順所出
    具之債務清償證明書1紙在卷可按。衡情倘非原告確有積欠
    被告廖永順200萬元借款本金及利息未清償，原告豈會同意
    以其母張裕妹之土地為擔保，設定400萬元之抵押權予張英
    隆，並於107年4月20日前往被告之張毓俊之代書事務所簽發
    票面金額400萬元之本票及抵押權設定契約書，向張英隆借
    款360萬元；又倘非原告同意張英隆所交付借款360萬元其中
    3,456,000元清償積欠被告廖永順之債務，被告張毓俊豈會
    於收受張英隆匯款360萬元以後，匯款3,456,000元予被告廖
    永順，並取得被告廖永順所出具之債務清償證明書，並據以
    辦理塗銷抵押權設定登記事宜，由此種種，堪認原告確有就
    積欠被告廖永順之債務本息為任意給付清償之事實。至原告
    所清償之數額雖明顯高於抵押權設定約定書所載利息，惟原
    告既就超過約定數額部分之利息為任意給付，揆諸上開判例
    意旨，尚不得謂係不當得利請求返還。
  ⑼綜上所述，原告依不當得利法律關係，請求被告廖永順返還3
    ,456,000元，及自107年4月25日起至清償日止，按年息百分
    之五計算之利息，尚屬無據，應予駁回。
　㈡被告張毓俊受領張英隆匯款360萬元後，除將其中3,456,000
    元匯入被告廖永順帳戶外，其餘144,000元是否已經給付予
    原告？原告主張被告張毓俊受有144,000元之不當得利，有
    無理由？　　
　⒈按受任人因處理委任事務，所收取之金錢、物品及孳息，應
    交付於委任人，民法第541條第1項定有明文。經查，被告張
    毓俊受原告委任辦理抵押權設定、塗銷抵押權登記事務，為
    兩造所不爭執，被告張毓俊於107年4月25日以其本人之帳戶
    受領訴外人張英隆所匯入款項360萬元後，將其中3,456,000
    元以匯款方式匯入被告廖永順之帳戶，另現金提領144,000
    元，有被告張毓俊存摺內頁明細在卷可佐。而現金提領部分
    ，被告張毓俊雖於存摺內頁註記「黃俊達」等字，並以：上
    開註記表示144,000元是以現金交付原告的意思等語置辯，
    惟為原告所否認，而證人郭麗婠即被告張毓俊之配偶雖到庭
    證述：144,000元是由伊提領出來，放在伊那裡，被告張毓
    俊塗銷抵押完，全部案件辦好後，被告張毓俊就通知原告來
    事務所，由被告張毓俊把144,000元交給原告，之後再由原
    告付代書費8,600元即原告設定抵押的費用給被告張毓俊等
    語（見本院卷第144頁），惟查，證人郭麗婠與被告張毓俊
    為夫妻，其二人間具有特殊親誼關係，則證人郭麗婠所為證
    詞，難免有迴護被告張毓俊之情，尚難遽予採信。況證人郭
    麗婠證稱：一般都會有簽收單，但這次就是找不到原告簽收
    的那張等語（見本院卷第144頁），則本件被告張毓俊是否
    確有將144,000元交付原告，即有可疑。被告張毓俊雖辯稱
    ：已將144,000元交付原告等語，惟為原告所否認，而被告
    張毓俊就其確已交付原告144,000元之事實，復未能舉證以
    實其說，則其所為辯解，要難遽信。
　⒉按無法律上之原因而受利益，致他人受損害者，應返還其利
    益，民法第179條前段定有明文。被告張毓俊於107年4月25
    日收受張英隆匯款360萬元，扣除轉匯被告廖永順3,456,000
    元，尚餘144,000元，而被告張毓俊於翌日即107年4月26日
    提領144,000元，未交付原告，受有144,000元之利益，致原
    告受有損害，且被告張毓俊所受利益係應歸屬原告權益內容
    之利益，被告張毓俊不具保有利益之正當性，應構成「無法
    律上之原因」而成立不當得利，應堪認定。
　⒊按無法律上之原因而受利益，致他人受損害者，應返還其利
    益；雖有法律上之原因，而其後已不存在者，亦同。受領人
    於受領時，知無法律上之原因或其後知之者，應將受領時所
    得之利益，或知無法律上之原因時所現存之利益，附加利息
    ，一併償還；如有損害，並應賠償，民法第179條、第182條
    第2項分別定有明文。查被告張毓俊於107年4月25日以其本
    人之帳戶受領訴外人張英隆所匯入款項360萬元後，於同日
    將其中3,456,000元以匯款方式匯入被告廖永順之帳戶，另
    於翌日以現金提領144,000元，惟並未交付原告，已如前述
    ，則被告張毓俊受有144,000元之利益，致原告受有損害，
    則原告依民法第179條規定，請求被告返還144,000元，及自
    受領時即107年4月26日起至清償日止，按年息百分之五計算
    之利息，為有理由，應予准許。
　㈢綜上所述，原告依不當得利之法律關係，請求被告張毓俊返
    還原告144,000元，及自107年4月26日起至清償日止，按年
    息百分之五計算之利息，為有理由，應予准許，逾此部分之
    請求，則無理由，應予駁回。
　㈣本件事證已臻明確，兩造其餘攻擊防禦方法及舉證，經本院
　　審酌後，認核於判決結果無影響，毋庸一一論列，附此敘明
    。　
五、訴訟費用負擔之依據：民事訴訟法第79條。
中　　華　　民　　國　　110 　年　　12　　月　　30　　日
                  民事第二庭    法  官  冷明珍

以上正本係照原本作成 。
如對本判決上訴，須於判決送達後20日內向本院提出上訴狀。如
委任律師提起上訴者，應一併繳納上訴審裁判費。
中　　華　　民　　國　　110 　年　　12　　月　　30　　日
                                書記官　陳姵君
附表：　
編號 發票人 發  票  日 票面金額 到  期  日 票據號碼 備考 １ 黃俊達 106年06月05日 200萬元  385022  ２ 黃俊達 106年07月05日 40萬元  796858  ３ 黃俊達  30萬元  796892  ４ 黃俊達 106年11月21日 20萬元  796956  ５ 黃俊達 107年01月22日 40萬元  796891